臺灣桃園地方法院民事判決　　　　　　　　　　　　九十三年度簡上字第一００號
　　上　訴　人　丙○○
　　　　　　　　乙○○
　　被上訴人　　甲○○
　　訴訟代理人　丁○○
右當事人間請求給付租金等事件，上訴人對於民國九十三年五月十七日本院中壢簡易
庭九十二年壢簡字第四一一號第一審判決提起上訴，於民國九十三年十月五日言詞辯
論終結，本院判決如左：
    主      文
上訴駁回。
第二審訴訟費用由上訴人負擔。
　　事      實
甲、上訴人方面：
一、聲明：
（一）原判決不利於上訴人部分廢棄。
（二）右廢棄部分，被上訴人在第一審之訴及其假執行之聲請均駁回。
二、陳述：與原判決記載相同，茲予引用。
三、證據：援用第一審所提證據。
乙、被上訴人方面：
一、聲明：上訴駁回。
二、陳述：除與原判決記載相同者，茲引用外，另補稱：上訴人丙○○另訴請求返還
    租金及押租金，已受敗訴確定。
三、證據：除援用第一審所提證據外，提出本院九十二年度簡上字第三０二號民事確
    定判決書影本一紙為證。
    理      由
一、本件被上訴人起訴主張上訴人丙○○於民國九十一年十月九月，邀同其妻即上訴
    人乙○○為連帶保證人，向被上訴人承租所有坐落桃園縣中壢市○○路○段七十
    七號之房屋（下稱系爭房屋），約定租期二年即自九十一年十月十五日起至九十
    三年十月十四日止，每月租金新臺幣（下同）二萬八千元應於每月十五日支付，
    上訴人並於訂約時交付押租金六萬元。嗣上訴人丙○○將機器設備搬入系爭房屋
    並使用數月之後，於九十二年一月八日向桃園縣政府申請喜冠食品有限公司（下
    稱喜冠公司）之設廠登記，並於九十二年一月十五日寄發中壢建國路郵局第七三
    號存證信函予被上訴人，表示其向桃園縣政府申請喜冠公司之設廠登記，經該縣
    政府以九十二年一月九日府建工字第○九二○五一二二五九號函（下稱桃園縣政
    府上開覆函）覆稱：「貴公司設廠地點原由何公司設廠，請一併繳銷原領工廠登
    記證」等語，並檢還原申請文件，而無法辦妥設廠登記，系爭租約應為無效等情
    。惟查依桃園縣政府上開覆函所示，其就上訴人所為前揭喜冠公司之工廠設立登
    記，僅係要求上訴人補正未完備之事項，並非表示系爭房屋確定無法申請工廠設
    立登記而駁回上訴人之工廠登記申請。另原於系爭房屋設廠之訴外人溫勝工業股
    份有限公司（下稱溫勝公司）業於九十二年一月二十日辦理歇業並繳銷工廠登記
    證，且系爭房屋係六十年都市計劃實施前之舊有房舍，依法雖未核發建物使用執
    照，惟據桃園縣政府建設局之規定，得以建物登記謄本代替建物使用執照，況系
    爭房屋之建物登記謄本於其標示部之主要用途欄業已明確記載：「工業用、工廠
    」，且系爭房屋之前手承租人溫勝公司亦曾於系爭房屋地址完成工廠登記，凡此
    事證均足以證明系爭房屋確可申請工廠設立登記。被上訴人已於九十二年一月二
    十七日寄發中壢六支郵局第二九號存證信函予上訴人丙○○，表示桃園縣政府上
    開覆函僅係要求上訴人丙○○補正若干事項，並非駁回上訴人所為設立喜冠公司
    之設廠申請，且被上訴人已將桃園縣政府上開函覆要求補正之事項備齊，得提供
    上訴人丙○○送件補正而為上開工廠設立之申請，惟上訴人丙○○卻置之不理，
    並未依桃園縣政府上開補正通知函所示辦理補正手續，是上訴人任意主張其於系
    爭房屋不能設立工廠登記，據以主張系爭租約無效，實屬無稽。上訴人自九十二
    年一月十五日起即未依約給付系爭租金，被上訴人於上訴人遲延給付九十二年一
    月及同年二月份計二期之租金五萬六千元後，於九十二年二月二十一日寄發中壢
    十二支郵局第六七號存證信函予上訴人丙○○，請求上訴人給付積欠之二期租金
    ，否則將終止系爭租約，上訴人雖於同年二月二十七日收受該件存證信函，惟置
    之不理，被上訴人乃於同年三月十日寄發中壢六支郵局第六六號存證信函予上訴
    人丙○○終止系爭租約，經上訴人丙○○於同年三月十三日收受，是系爭租約已
    於九十二年三月十三日終止。被上訴人嗣於本件訴訟繫屬中之九十二年十二月十
    日，自行收回系爭房屋。上訴人丙○○既已違約，業如前述，且上訴人乙○○就
    系爭租約為被告丙○○之連帶保證人，自應負連帶責任。茲將被上訴人請求之租
    金、違約金、代繳水電費及上訴人應返還其所受之不當利益分述如下：（一）系
    爭租金：上訴人丙○○積欠原告九十二年一月及二月之每月租金二萬八千元合計
    五萬六千元。（二）上訴人丙○○自系爭租約於九十二年三月十三日終止後，至
    被上訴人於九十二年十二月十日自行收回系爭房屋之日止，既繼續占用系爭房屋
    ，自受有相當於租金之不當得利，致被上訴人受有相當租金之損害，被上訴人自
    得請求給付上開占用八個月又二十五日期間之不當得利依每月相當租金二萬八千
    元計算，即二萬八千元乘以（八加三十分之二五）等於二十四萬七千三百三十三
    元。（三）違約金：系爭租約第六條約定，租期屆滿時，上訴人丙○○如不即時
    遷讓交還系爭房屋，被上訴人得請求按每月租金二萬八千元五倍計算之違約金，
    並計至上訴人遷讓交還系爭房屋之日止。系爭租約既經被上訴人於九十二年三月
    十日發函，經上訴人於同年月十三日收受，是系爭租約已於九十二年三月十五日
    終止，至被上訴人於九十二年十二月十日自行收回系爭房屋之日，其期間為八個
    月又二十五日，被上訴人自得請求按每月租金二萬八千元三倍即八萬四千元計算
    之違約金，即八萬四千元乘以（八加三十分之二五）等於七十四萬二千元。（四
    ）上訴人丙○○於九十二年三月十五日系爭租約終止後，仍繼續占用系爭房屋而
    應支付電費計四萬一千四百一十二元、水費計七百八十元，合計四萬二千一百九
    十二元，此項金額均由被上訴人代墊請求上訴人償還。綜上所述，上訴人應連帶
    給付被上訴人租金五萬六千元，不當得利二十四萬七千三百三十三元，違約金七
    十四萬二千元及代墊電費、水費四萬二千一百九十二元合計一百零八萬七千五百
    二十五元。惟以上訴人給付之押租金六萬元，經以系爭押租金抵充後，上訴人尚
    應連帶給付被上訴人一百零二萬七千五百二十五元。爰依租賃、連帶保證及不當
    得利之法律關係，請求上訴人連帶給付被上訴人一百零二萬七千五百二十五元及
    自九十三年二月二十五日起至清償日止，按年利率百分之五計算之利息，並陳明
    願供擔保請准宣告假執行等語（原判決駁回被上訴人請求超過上訴人連帶給付三
    十三萬八千五百二十五元及自九十三年二月二十五日起至清償日止，按週年利率
    百分之五計算之利息部分及假執行之聲請，未據被上訴人聲明不服，已告確定。
    ）
二、上訴人則以其於九十一年十月九日向被上訴人承租系爭房屋，係供經營食品工廠
    使用，約定租期二年，租金每月二萬八千元，押租金六萬元，並於系爭租約之末
    尾附件記載：「甲方（即被上訴人）之房屋應該能申請工廠登記，如不能登記時
    本契約失效，租金、押金全額退還乙方（即上訴人）」等語。上訴人於簽訂系爭
    租約時，已給付系爭押金六萬元，另並給付三個月即自九十一年十月起至同年十
    二月止之租金計八萬四千元予被上訴人收受。嗣因被上訴人未能及早繳銷於系爭
    房屋原領之工廠登記證，致上訴人於九十二年一月八日向桃園縣政府申請喜冠公
    司之設廠登記時，經桃園縣政府以上開覆函覆稱：「貴公司設廠地點原由何公司
    而無法在系爭房屋之同一地址辦理設廠登記，且上訴人於事後通知被上訴人繳銷
    上揭原領工廠登記證，惟被上訴人仍遲未辦理撤銷手續，系爭房屋自因而不能依
    約由上訴人辦理工廠設立登記，乃寄發存證信函於被上訴人，主張系爭租約無效
    。又上訴人承租系爭房屋，目的係供緊急設立工廠營業使用，有其急迫性，此為
    被上訴人所明知，而被上訴人所交付之系爭房屋既已為他人先行辦理工廠設立登
    記，且未經繳銷，當然不能再供上訴人辦理設廠登記，系爭租約所約定之給付標
    的自有給付不能之情形，應屬無效，上訴人自無給付系爭租金之義務。另上訴人
    已於九十二年一月間，將所承租系爭房屋之鑰匙放在系爭房屋之信箱內，並打電
    話通知被上訴人，嗣被上訴人即於系爭房屋之門前貼上招租廣告，足認被上訴人
    業已同意自該時起收回系爭房屋，上訴人自無被上訴人所指繼續占用系爭房屋之
    情事，是被上訴人請求上訴人連帶給付至九十二年十二月十日止之不當得利、違
    約金及該期間之代繳水電費，均無理由，被上訴人之訴自應駁回等語資為抗辯。
三、本件被上訴人起訴主張兩造於九十一年十月九日就系爭房屋簽訂系爭租約，約定
    每月租金二萬八千元，上訴人應於每月十五日給付，並已交付押租金六萬元，上
    訴人乙○○就系爭租約為上訴人丙○○之連帶保證人，另兩造並約定系爭房屋如
    不能申請工廠設立登記，系爭租約即失其效力。嗣上訴人向桃園縣政府申請喜冠
    公司之工廠設立登記遭退件後，曾於九十二年一月十六日寄發上開存證信函予被
    上訴人，主張系爭租約無效而請求退還已支付之租金及系爭押金，被上訴人則於
    同年一月二十七日回函上訴人，表示桃園縣政府之上開覆函僅係要求補件說明，
    並非駁回上訴人之工廠設立登記申請，且系爭房屋係六十年都市計劃實施前之舊
    有房舍，依據桃園縣政府建設局之規定，得以系爭房屋之登記謄本代替建物使用
    執照作為申請工廠設立登記之文件，又系爭房屋之建物登記謄本標示部之主要用
    途欄業已明確記載：「工業用、工廠」，而系爭房屋之前手承租人溫勝公司亦曾
    於系爭房屋之地址完成工廠登記，溫勝公司並已於同年一月二十日辦畢歇業繳銷
    工廠登記證之手續，被上訴人已將桃園縣政府上開函覆要求補正之事項備齊，得
    提供上訴人送件補正為上開設立申請，因而催請上訴人依桃園縣政府上開覆函所
    示，再次補件申請設立工廠登記，並履行系爭租約之約定義務，惟上訴人並未補
    件申請設立登記，亦未依約給付系爭租金，經被上訴人於同年二月二十一日寄發
    中壢十二支郵局第六七號存證信函催告上訴人給付積欠之上開二期租金，否則將
    終止系爭租約，上訴人丙○○雖於同年二月二十七日收受該件存證信函，惟仍未
    給付，被上訴人乃於同年三月十日寄發中壢六支郵局第六六號存證信函予上訴人
    終止系爭租約，經上訴人於同年三月十三日收受等情，為兩造所不爭執之事實，
    並有被上訴人提出系爭房屋之租賃契約書一件、前揭存證信函四件、桃園縣政府
    上開覆函、上訴人申請設立喜冠公司之申請書、桃園縣政府函覆溫勝公司准予備
    查該公司申請歇業繳銷工廠登記登之函、系爭房屋之建物登記謄本各一件、前揭
    存證信函之回執三紙為證。被上訴人此部分之主張，自為真實可信。上訴人則以
    前揭情詞置辯，惟查：
（一）依桃園縣政府上開覆函所載：「主旨：貴公司（按即喜冠公司，下同）申請工
      廠登記乙案，請依說明二補正，復請　查照。．．．說明：一、復貴公司九十
      二年一月八日申請書。二、補正事項如下：（一）貴公司設廠地點原由何公司
      （廠）設廠，請一併繳銷原領工廠登記證。（二）請檢附環保文件及規費郵政
      匯票新台幣柒仟元正（受款人：經濟部）。（三）請檢附建物使用執照以憑審
      核建物面積及用途。（四）申請書件請備妥壹式參份。．．．。」等語，足認
      桃園縣政府就上訴人所為前揭工廠登記申請，並非以系爭房屋不能申請工廠登
      記為由而予以駁回，僅係因上訴人之申請未備齊相關證明文件，乃以上開覆函
      通知上訴人補正，是上訴人僅憑上開覆函，即遽以指稱系爭房屋不能申請工廠
（二）關於桃園縣政府上開覆函所指應補正事項之（一）部分，被上訴人主張已於九
      十二年一月二十日繳銷系爭房屋原設工廠即訴外人溫勝公司之工廠登記證，並
      於九十二年一月二十七日致函上訴人，請上訴人依桃園縣政府上開覆函所示意
      旨予以補正，惟上訴人並未為補正之申請，既如前述，足認上訴人未能於系爭
      房屋取得喜冠公司之工廠設立登記，係因上訴人本身未依桃園縣政府上開覆函
      所示意旨為補正申請之故，系爭房屋並無不能補正申請工廠設立登記之情形，
      是上訴人以被上訴人未繳銷系爭房屋之原領工廠登記證為由，主張系爭房屋不
      能申請工廠設立登記云云，即無可採。
（三）關於桃園縣政府上開覆函所指應補正事項之（二）、（三）、（四）部分，是
      否有不能補正之情？經查被上訴人主張系爭房屋係六十年實施都市計劃前之舊
      有房舍，依法雖未核發建物使用執照，惟據桃園縣政府建設局之規定，得以系
      爭房屋之建物登記謄本代替建物使用執照，且系爭房屋之建物登記謄本標示部
      主要用途欄亦明確記載：「工業用、工廠」，系爭房屋之前手承租人即溫勝公
      司並曾於系爭房屋所在地址完成該公司之工廠設立登記等情，業據被上訴人提
      出桃園縣政府九十二年一月二十二日府建工字第○九二○五一三一○七號函影
      本、系爭房屋之建物登記謄本各一件為證，復為上訴人所不爭執，自堪信為真
      實，足認系爭房屋確可申請工廠設立登記，系爭房屋就上開補正事項（二）、
      （三）、（四）部分亦無不能補正之情形。
（四）至於上訴人主張其承租系爭房屋有其急迫性，被上訴人遲至九十二年一月二十
      日始提出溫勝公司繳銷於系爭房屋所申設之原工廠登記證，致其無法及早申請
      工廠登記，據以指稱被上訴人有遲延給付之情形，並稱其遲延之給付對上訴人
      已無利益等語，惟為被上訴人所否認。經查，兩造係於九十一年十月九月簽訂
      系爭租約，而上訴人卻遲至近三個月後之九十二年一月八日始向桃園縣政府提
      出上開喜冠公司之工廠設立申請，業經上訴人於原審九十二年八月二十五日言
      詞辯論期日當庭自認在卷，並有桃園縣政府上開覆函在卷可稽，是上訴人若就
      系爭房屋之承租目的即喜冠公司之設立有其急迫性，何以於承租系爭房屋近三
      個月之久後，始辦理上開工廠設立登記之申請？足認上訴人辯稱其承租系爭房
      屋有其急迫性之說，顯與實情有違。此外，上訴人既未舉證證明其承租系爭房
      屋確有急迫性之相關證據以實其說，從而上訴人辯稱被上訴人所為之遲延給付
      對其無實益，系爭租約應屬無效之說，即非可採。
（五）上訴人辯稱其於九十二年一月間即將系爭房屋之鑰匙放在系爭房屋之信箱內，
      並打電話通知被上訴人收回，嗣被上訴人即在系爭房屋之門前貼上招租廣告等
      語，並提出其所拍攝系爭房屋於九十三年二月二十九日之裝修出租照片四紙為
      證，據以指稱被上訴人於九十二年一月間即已收回系爭房屋等語，惟為被上訴
      人所否認，並主張上訴人於系爭租約終止後，迄未遷讓返還系爭房屋，嗣被上
      訴人始於本件訴訟繫屬中之九十二年十二月十日自行收回系爭房屋。上訴人既
      於原審九十二年八月二十五日言詞辯論期日當庭自認其向被上訴人承租系爭房
      屋後，曾將機器搬入系爭房屋內，足認被上訴人業已依約交付系爭房屋予上訴
      人使用，是於兩造間就系爭房屋之租賃關係終止後，上訴人自負有返還所承租
      系爭房屋之義務，此項有利於上訴人之事實，並應由上訴人負舉證責任。惟上
      訴人就其所指業於九十二年一月間遷讓返還系爭房屋予被上訴人云云，業經被
      上訴人否認，已如前述。至於上訴人提出之上開四紙照片，縱認屬實，惟其拍
      攝日期既為九十三年二月二十九日，自無法證明上訴人所指被上訴人已於九十
      二年一月間收回系爭房屋云云，確與事實相符。另依系爭房屋之前手承租人即
      溫勝公司之負責人溫增倉於原審九十二年十一月二十六日言詞辯論期日結證略
      稱其向被上訴人承租系爭房屋後，曾設置信箱，且未曾將該信箱之鑰匙交予被
      上訴人或新房客即上訴人等語，足認該信箱自始至終均係由溫勝公司占有使用
      ，兩造自始均未曾占有使用過該信箱，是縱認上訴人確將系爭房屋之鑰匙置入
      上開信箱內，亦應認其並未依債務本旨履行返還系爭房屋予被上訴人之義務。
      被上訴人主張上訴人於系爭租約終止後，迄被上訴人於九十二年十二月十日自
      行收回系爭房屋之日止，仍繼續占用系爭房屋而違反系爭租約之約定，並因而
      受有相當於租金之不當得利，自屬有據。
四、系爭租約既經被上訴人依法終止，上訴人於系爭租約終止後，並有前揭遲延返還
    之情形，已如前述。茲將被上訴人得請求上訴人連帶給付之系爭租金、違約金、
    所受之不當利益及告代墊之水電費用分項敘述如後：
（一）租金：系爭租約於九十二年三月十三日終止前，上訴人丙○○確積欠九十二年
      一月及二月每月租金二萬八千元合計五萬六千元，既如前述，被上訴人自得請
      求上訴人連帶給付租金五萬六千元。
（二）不當得利：自系爭租約於九十二年三月十三日終止起，至被上訴人於九十二年
      十二月十日自行收回系爭房屋之日止，上訴人既繼續占用系爭房屋，亦如前述
      ，上訴人自因而受有相當於租金之不當得利，致被上訴人受有同額之損害。被
      上訴人自得請求上訴人連帶給付上開占用期間計八個月又二十五日之依每月相
      當於租金二萬八千元計算之不當得利，即二萬八千元乘以（八加三十分之二五
      ）等於二十四萬七千三百三十三元。
（三）違約金：按「約定之違約金額過高者，法院得減至相當之數額。」民法第二百
      五十二條定有明文。此項酌減，法院並得依職權為之。查依系爭租約第六條約
      定，租期屆滿時，上訴人如不即時遷讓交還系爭房屋，被上訴人得向上訴人請
      求按每月租金二萬八千元五倍計算之違約金，並計至上訴人遷讓交還系爭房屋
      之日止。被上訴人依該條約定，請求上訴人給付上開違約占用期間計八個月又
      二十五日之違約金，固屬有據，惟被上訴人請求依系爭租金三倍計算之違約金
      ，顯然過高。本院審酌上訴人本件違約之原因及其實情，考量上訴人雖未依約
      返還系爭房屋予被上訴人，惟上訴人本身實際上亦未利用系爭房屋從事製造生
      產獲利，且被上訴人因上訴人本件違約所受之損害，經以上訴人應返還之前揭
      不當得利金額予以填補後，應已足以賠償其所受之大部分損害，被上訴人復未
      舉出具體證據證明其受有如何損失，而認本件上訴人應賠償之占用期間八個月
      又二十五日違約金除前述相當於每月租金二萬八千元之不當得利外，每月再加
      計六千元為適當。
（四）另查於上訴人承租使用系爭房屋及租約終止而遲延返還系爭房屋之上開期間，
      系爭房屋共應支付水費七百八十元、電費四萬一千四百一十二元合計四萬二千
      一百九十二元一事，亦經被上訴人提出電費單據三紙、水費單據二紙為證，此
      部分金額為上訴人應依系爭租約第十五條之約定負責支付，或為因上訴人違約
      遲延返還而繼續占用系爭房屋所應支付，自均應由上訴人負責支付。被上訴人
      於代上訴人墊付上開水電費後，自得請求上訴人如數償還。
五、綜上所述，本件被上訴人得請求上訴人丙○○給付五萬六千元加（二萬八千元加
    六千元）乘以（八加三十分之二五）加四萬二千一百九十二元等於三十九萬八千
    五百二十五元，經以上訴人交付之押租金六萬元抵充後，其金額為三十三萬八千
    五百二十五元。又上訴人乙○○就系爭租約既為上訴人丙○○之連帶保證人，就
    系爭租約所定義務之履行應與上訴人丙○○負連帶責任。從而，被上訴人請求上
    訴人連帶給付三十三萬八千五百二十五元及自被上訴人九十三年二月十六日準備
    書狀送達上訴人之翌日即九十三年二月二十五日起至清償日止，按年利率百分之
    五計算之利息，為有理由，應予准許，其逾此範圍之請求為無理由，應予駁回。
    原審判命上訴人應連帶給付前述款項及利息，並依被上訴人之聲請及依職權酌定
    相當擔保金額後宣告假執行及免為假執行，於法並無不合（原判決駁回被上訴人
    請求超過前述金額及利息暨假執行之聲請，未據被上訴人聲明不服，已告確定。
    ）。上訴意旨指摘原判決不當，求予廢棄改判，為無理由，應予駁回其上訴。
六、本件判決之基礎已臻明確，兩造其餘攻擊防禦方法及舉證，核與判決不生影響，
    毋庸一一論列，併此敘明。
七、據上論結，本件上訴為無理由，依民事訴訟法第四百三十六條之一第三項、第四
    百四十九條第一項、第七十八條，判決如主文。
中　　　華　　　民　　　國　　九十三　　年　　十　　月　　 　十九 　　　日
                                    臺灣桃園地方法院民事第一庭
　　　　　　　　　　　　　　　　　　　　　　　審判長法官  郭琇玲
　　　　　　　　　　　　　　　　　　　　　　　法      官  鍾淑慧
　　　　　　　　　　　　　　　　　　　　　　　法      官  張天民
不得上訴。
　　　　　　　　　　　　　　　　　　　　　　　法院書記官　蔡紫凌
中　　　華　　　民　　　國　　九十三　　年　　十　　月　　 　十九 　　　日
